【裁判字號】    99,台上,2061
【裁判日期】    990408
【裁判案由】    業務過失致人於死
【裁判全文】
最高法院刑事判決            九十九年度台上字第二０六一號
上  訴  人  甲○○
選任辯護人  陳適庸律師
上列上訴人因業務過失致人於死案件，不服台灣高等法院台南分
院中華民國九十七年三月六日第二審更審判決（九十六年度交上
更(一)字第四八六號，起訴案號：台灣台南地方法院檢察署九十三
年度偵字第一０００九號、九十三年度營偵字第一一八八號），
提起上訴，本院判決如下：
    主  文
上訴駁回。
    理  由
按刑事訴訟法第三百七十七條規定，上訴於第三審法院，非以判
決違背法令為理由，不得為之。是提起第三審上訴，應以原判決
違背法令為理由，係屬法定要件。如果上訴理由書狀並未依據卷
內訴訟資料，具體指摘原判決不適用何種法則或如何適用不當，
或所指摘原判決違法情事，顯與法律規定得為第三審上訴理由之
違法情形，不相適合時，均應認其上訴為違背法律上之程式，予
以駁回。本件上訴人甲○○上訴意旨略以：(一)原判決認定上訴人
駕駛之營業大客車貿然在與內側車道後方來車僅約有兩部小型車
車身距離之情況下，變換車道至內側車道等情，僅憑上訴人於警
詢及第一審之自白，並無其他補強證據，違背刑事訴訟法第一百
五十六條第二項之規定。(二)原判決又認定被害人阮文賢係在大客
車煞車至少四十餘公尺以上距離後始開始採取煞車之措施。足見
兩車距離應高達四十餘公尺，既認上訴人變換車道至內側車道與
內側車道後方來車僅約有兩部小型車車身距離（約十公尺），復
認上訴人駕駛之大客車與後方車輛距離四十餘公尺，兩者顯有矛
盾，有判決理由矛盾之違法。又依國立交通大學行車事故鑑定意
見書所示，足見兩車距離並不只有約兩部小型車車身即約十公尺
之距離，原判決有認定事實不依證據之違法。(三)若上訴人在與內
側車道後車僅約十公尺之距離變換車道至內側車道，並緊急煞車
致後車煞車不及而追撞，則後車是否有疏於注意均無法避免車禍
之發生，無期待可能性，後車煞車不及追撞並非造成結果發生之
行為。若上訴人已變換至內側車道並已行駛該車道，嗣因前方事
故緊急煞車，後車因疏未注意而追撞，上訴人當無任何過失，則
上訴人變換車道之行為並非造成結果發生之原因。原判決一方面
認定上訴人變換車道至內側車道之行為為造成過失致人於死及過
失傷害結果發生，另一方面認定被害人應有疏未注意車前狀況之
情形，以致未能立即發現上訴人所駕駛之大客車已經採取煞車措
施，亦為造成過失致死及過失傷害結果發生之行為。則本件過失
致死及過失傷害結果發生之行為究竟為何，原判決並未於理由欄
究明，有判決不備理由之違法。又上開國立交通大學行車事故鑑
定意見書記載，推斷阮文賢無照駕駛小貨車追撞前車，為肇事原
因，上訴人駕駛大客車無肇事因素，以煞車痕起點位置研判，大
客車應非在變換車道後立即緊急煞車等語。上訴人已變換至內側
車道並已行駛該車道，後車自有與前車保持安全車距之義務，被
害人應有疏未注意車前狀況之過失，上訴人變換車道之行為與過
失致人於死及過失傷害結果發生欠缺相當因果關係，原判決之認
定有違背法令。(四)本件經先後送台灣省台南區行車事故鑑定委員
會、台灣省車輛行車事故覆議鑑定委員會、交通大學鑑定結果，
均認上訴人於系爭車禍之發生無過失，且詳敘認定無過失之理由
。原判決不採，有判決不依證據之違法。(五)原判決謂，依照高速
公路交通管制規則第六條之行車安全距離表加以判斷，則可發現
駕駛小貨車之被害人與同車道前車間，必須保持約五十公尺之距
離，始可擁有足夠之煞車所需距離云云。惟又謂被害人係在上訴
人之大客車煞車至少四十餘公尺以上之距離後，始開始煞車等語
，而被害人之小貨車煞車痕為二十二點六公尺，此等距離已遠超
過時速一百公里需保持約五十公尺之安全距離。既已超過所需之
反應距離，被害人又係正常行駛狀況下，何以未及時做出反應？
顯見，係被害人未注意車前狀況所導致，原判決明顯違反法令。
(六)原審認定本案肇事原因為上訴人在與被害人所駕小貨車僅剩約
十公尺情況下變換車道所致，惟在一般情形下，有此行為之同一
條件，均不可能出現如同本案自後追撞之小貨車長達二十二點六
公尺的煞車痕及大客車六十五點三公尺長的煞車痕之結果。尤其
，本案小貨車的煞車痕遠長於上訴人所陳述之僅剩十公尺距離，
且兩車之煞車痕終點相當接近，顯見原審之認定不符經驗法則。
原審不採信上開事證，反採信上訴人與事實不符之陳述，明顯不
合邏輯與常理，有違論理法則云云。惟查原判決依憑證人張秀美
、陳貴蘭、黃士原之證言，內政部警政署國道公路警察局第四警
察隊警員繪製之道路交通事故現場圖、道路交通事故調查報告表
（一）、（二）各一份，交通事故現場蒐證照片四十三張，勘驗
筆錄、驗斷書、相驗屍體證明書各一份，營新醫院民國九十三年
八月四日及八月十四日診斷證明書各一紙，國道公路警察局第四
警察隊道路交通事故肇事人是否自首情形紀錄表一紙等證據，資
以認定上訴人有原判決事實欄所記載之犯罪事實，因而撤銷第一
審判決關於上訴人部分之科刑判決，依想像競合犯之規定，從一
重改判仍論處上訴人從事業務之人，因業務上之過失致人於死罪
刑（處有期徒刑一年，減為有期徒刑六月，並諭知易科罰金之折
算標準），已詳述其依憑之證據及認定之理由。對於上訴人否認
有何業務過失致人於死及業務過失傷害等犯行，辯稱：其雖然煞
車不及而追撞前車，然如後方駕駛小貨車之被害人，依規定與上
訴人所駕駛之大客車保持適當之前、後車安全距離，則被害人所
駕駛之小貨車即不至於避煞不及而自後撞及，因此本件車禍之發
生，應全係被害人疏未保持前、後車之安全距離所致，上訴人並
無任何過失可言云云。經綜合調查證據之結果，認不可採，已在
判決內詳予指駁，並說明其理由。原判決所為論述，核與卷證資
料相符，從形式上觀察，並無違背法令之情形。按採證認事、證
據之取捨及證據證明力之判斷，俱屬事實審法院之職權，苟無違
背證據法則，自不能指為違法。且：（一）、原判決依憑上訴人
於警詢及第一審之供述，認定本件車禍發生前，上訴人原本行駛
於外側車道，後因見前方有車速較慢之聯結車自服務區駛出並欲
切入外側車道，上訴人為免於煞車而減慢行車速度，乃隨即選擇
變換車道至內側車道之方式，繼續以原有速度前行。於變換車道
時，與內側車道之後方被害人所駕駛之小貨車，則僅約兩部小型
車（約十公尺左右）之距離，足見上訴人僅為避免前方車速較慢
之聯結車影響其原有之行車速度，即在未與內側車道後方來車保
持適當安全距離之情況下，任意變換車道至內側車道行駛，以致
被害人所駕駛之小貨車，於上訴人所駕駛之大客車變換車道至內
側車道行駛當時，與該大客車間只剩下約兩部小型車之距離等情
，據以認定上訴人有過失責任。原判決所為論斷，並無上訴意旨
所稱採證違法或違反經驗法則與論理法則之情形。至於原判決理
由貳之六另敘述：依道路交通事故現場圖及事故現場蒐證照片，
雖可發現上訴人所駕駛之大客車之煞車痕跡高達六十五點三公尺
，被害人所駕駛之小貨車所遺留之煞車痕跡僅有二十二點六公尺
，且兩車之煞車痕跡終止點相當接近，可推知被害人係在該大客
車煞車至少四十餘公尺以上之距離後（二煞車痕跡之差距加上大
客車煞車前兩車之前後距離），始開始採取煞車之措施，此距離
業已遠高於時速一百公里所需要之反應距離等語，旨在敘述被害
人亦疏未注意車前狀況，以致未能立即發現上訴人所駕駛之大客
車已緊急煞車而立即反應避煞之情，並非認定當時兩車距離達四
十餘公尺，並無上訴意旨所指理由矛盾。另原判決已說明上訴人
之過失與被害人疏未注意車前狀況之過失，併合而為本件肇事原
因，上訴人辯稱其無過失乙節，並不足採，亦無上訴意旨所指理
由不備情形。（二）、台灣省台南區行車事故鑑定委員會、台灣
省車輛行車事故覆議鑑定委員會、交通大學鑑定結果，雖認上訴
人於本件車禍之發生無過失。然上開鑑定，並未慮及上訴人上開
未注意安全距離即貿然變換車道行駛之疏失，亦係造成被害人於
原先正常行駛之狀態下，無法在短時間內與前車保持適當之安全
距離，導致在發現採取煞停措施之大客車後，已無足夠之煞車所
需距離，得以避免與前車碰撞之發生等情。經核依卷附道路交通
事故現場圖顯示，本件肇事後，林玠民駕駛之UN－四八四二號自
用小客車及其掉落物車前保險桿、上訴人所駕駛之FW－六００號
營業大客車、被害人駕駛之二一七三－FY號自用小貨車等均停置
於緊接之道路上，顯見該次連環車禍係瞬間發生，並無跡象顯示
上訴人所駕駛之營業大客車在違規變換車道超越被害人車輛至內
側車道後，已有足夠時間足使在後之被害人所駕駛車輛與前車保
持安全車距。原判決已於理由內說明上開鑑定尚難據為上訴人有
利之認定，合於經驗法則與論理法則，難謂有何採證違法。上訴
人其餘上訴意旨，核係對原審取捨證據與自由判斷證據證明力之
職權行使及原判決理由已經說明之事項，或就與犯罪構成事實無
關之枝節問題，或就不影響於判決本旨事項再為事實上之爭辯，
徒以自己之說詞，泛指其為違法，並為單純事實上之爭執，皆非
適法之第三審上訴理由，其上訴違背法律上之程式，應予駁回。
又原判決關於上訴人想像競合所犯業務過失傷害罪（刑法第二百
八十四條第二項）部分，查屬不得上訴第三審之案件，上訴人對
此部分一併提起上訴，自非法之所許，應併予駁回，合予指明。
據上論結，應依刑事訴訟法第三百九十五條前段，判決如主文。
中    華    民    國  九十九  年    四    月    八    日
                      最高法院刑事第二庭
                          審判長法官  莊  登  照
                                法官  陳  世  淙
                                法官  徐  昌  錦
                                法官  許  錦  印
                                法官  蘇  振  堂
本件正本證明與原本無異
                                      書  記  官
中    華    民    國  九十九  年    四    月   十二   日
                                                     ｍ

司法院資訊處製作；財團法人民間司法改革基金會備份。
